【裁判字號】    88,訴,369
【裁判日期】    900822
【裁判案由】    背信
【裁判全文】
臺灣花蓮地方法院刑事判決                          八十八年度訴字第三六九號
    公  訴  人  臺灣花蓮地方法院檢察署檢察官
    被      告  丙○○
    選任辯護人  廖學忠
右列被告因背信案件，經檢察官提起公訴（八十八年度偵字第八六五號），本院判決
如左：
    主  文
丙○○為他人處理事務，意圖為自己不法之利益，而為違背其任務之行為，致生損害
於本人之利益，處有期徒刑伍月，如易科罰金，以參佰元折算壹日。
    事  實
一、丁○○於民國八十一年三月三十一日，向陳振輝購買座落花蓮縣玉里鎮○○段一
    ００、一０一、一０二、一０三、一０五、一０六、一０七、一０八號八筆土地
    （陳振輝係將土地信託登記在盧朝光名下），並約定丁○○需承受該土地上原有
    之抵押債權，因丁○○無自耕能力，乃於八十一年五月二十一日將一００、一０
    一、一０二、一０三、一０五、一０六號六筆土地信託登記在甲○○名下，一０
    七、一０八號二筆土地信託登記在丙○○名下。八十二年六月二日，丁○○向丙○○索回前揭二筆土地，丙○○即向丁○○要求需給付新台幣（下同）六十萬元
    ，始同意辦理過戶手續，丁○○遂給付面額共六十萬元之支票四張予丙○○，上
    開四張均兌現後，因前揭土地之抵押權人中國農民銀行以債權未獲清償為由，向
    法院聲請拍賣前揭土地，丁○○、甲○○、丙○○乃於八十二年八月六日至土地
    銀行玉里分行，以甲○○名下一００、一０一、一０二、一０三、一０五號六筆
    土地向土地銀行玉里分行抵押貸款三百萬元，丙○○並以信託登記之一０七、一
    ０八號土地及自己所有之同段一八八、一八九、一九０、一九一號土地向土地銀
    行抵押貸款三百二十萬元（設定最高限額抵押權為四百二十萬元），以之清償中
    國農民銀行。又丁○○所指定土地過戶者陳素真遲至八十三年年初始辦妥自耕能
    力證明，丙○○認丁○○應再給付八十二年六月至八十三年初此期間其因信託登
    記一０七、一０八地號而支付予土地銀行玉里分行之利息，故不同意將一０七、
    一０八號土地過戶予陳素真。並於八十五年三月六日，將上開最高限額抵押權改
    為六百萬元，且意圖為自己不法之利益，於八十五年四月十一日，未經丁○○同
    意，並向土地銀行玉里分行貸款五百萬元，以清償原貸款（即上開三百二十萬元
    之貸款）之餘額一百九十三萬三千三百七十四元及自己之另一筆債務，為違背其
    任務之行為，致生損害於丁○○之利益。
二、案經丁○○訴請台灣花蓮地方法院檢察署檢察官偵查起訴。
    理  由
一、訊據被告丙○○矢口否認有右揭背信犯行，辯稱：伊向陳振輝購買四筆土地，陳
    振輝過戶六筆土地予伊，其中一０七、一０八號土地係陳振輝信託登記在其名下
    ，非告訴人丁○○所信託登記，後其雖有收到告訴人所交付面額共六十萬元之四
    張支票，並同意將該二筆土地過戶返還，但因告訴人尚欠其挖水池費用十幾萬元
    ，而且銀行利息亦沒有算清楚，故不願辦過戶等語。經查：
    (一)被告於偵查中初次訊問時係稱：伊與古子亮合夥向陳振輝買土地，由古處長（
      應指古子亮）與陳振輝接洽，伊不知道買何筆，但陳振輝一直沒把土地過戶與
      古某，而古某又打電話給伊，叫伊處理丁○○之土地，叫伊登記在伊名義下，
      而伊幫他處理同時，也要追回伊與古處長合夥向陳振輝買的二甲地，而陳振輝
      就把盧朝光名下之地登記給伊等語（見偵卷第十四頁背面）。是被告確實明知
      陳振輝登記於其名下之部份土地係告訴人向陳振輝購買，而登記於其名下。雖
      被告於偵查中第二次訊問時，改稱：伊不知道告訴人、陳振輝、盧朝光買賣土
      地之事，古處長要伊幫忙告訴人處理土地的事，伊找陳振輝，陳振輝說和告訴
      人土地的事已處理好了，伊即未再追問，伊以自己的事為主，陳振輝就將那二
      筆土地過戶給伊等語（見偵卷第十九頁），後並辯稱：當時不知與古子亮合夥
      購買之土地為何，係陳振輝先將一０七、一０八土地過戶給伊，隔了一個月，
      又再過四筆土地給伊，伊才發現多了，伊告訴陳振輝，陳振輝說沒有關係，那
      二筆土地是告訴人的，先信託在伊名下，等告訴人把錢（應指陳振輝於該次訊
      問時所稱告訴人買土地價金未完全付清部分）付給伊後，才能將土地過戶給告
      訴人等語。惟證人陳振輝先後於偵查中之證詞均不相符，其先於證稱：(1)一０
      七、一０八地號土地登記於被告名下，係因告訴人尚未付最後二筆一０七、一
      ０八地號土地的錢，包括現金一百三十萬元及中國農民銀行貸款一百一十萬元
      ，所以該二筆土地當時沒有登記在告訴人名下，而登記在被告名下，等告訴人
      付現一百三十萬元及承擔農民銀行貸款一百一十萬元，才要由被告名下過戶與
      告訴人（見偵卷第十七頁背面），此二筆土地係信託於被告名下，地係賣給告
      訴人，其告訴被告說，在告訴人未付清款項前，不能過戶給告訴人（見偵卷第
      十九頁背面）等語。陳振輝此部份所為之證詞，與被告所述係過戶之後發現多
      了等情，並不相符。(2)其復稱：其賣告訴人二百四十萬元，告訴人欠其四十萬
      元及銀行貸款之利息，只要告訴人付被告四十萬元，土地就會過戶給告訴人等
      語（見偵卷第四二頁背面）。陳振輝此部份所述告訴人未付款之金額與之前所
      述不同，如告訴人確有部分價金未清償，則亦應係一確定之金額，為何陳振輝
      所述前後不一。(3)再稱：其認為告訴人沒有欠其及被告的錢（見偵卷第四十三
      頁），其對這二筆土地要過戶給告訴人沒有意見，但告訴人必須付被告四十萬
      元（見偵卷第四三頁）。(4)且在告訴人於偵查中表示已付六百多萬元給陳振輝
      時，陳振輝亦稱：其簽收的，其承認等語（見偵卷第四十四頁）。由上可見，
      證人陳振輝前後所述均不相同，則其證詞，何部分可採，何部分不可採，實須
      慎查。況觀諸卷附告訴人與盧朝光（因陳振輝將土地登記於盧朝光名下，故由
      盧朝光出名與告訴人簽約）所簽立之不動產買賣契約書第三條付款方式（一）
      記載：「除向銀行貸款新台幣六百萬元（設定七百萬元）由甲方（指告訴人）
      承受外，餘新台幣三百五十八萬三千九百二十元正於訂約日全部一次付清」。
      由此條文可知，告訴人確已將購買八筆土地（包括一０七、一０八號）之價金
      ，除須向銀行辦理承受原有土地上之債務部分外，均已交付證人陳振輝。是被
      告所辯及陳振輝所證述，因告訴人部分價金未給付，故將一０七、一０八號土
      地信託登記在被告名下等情，顯不可採。
    (二)證人乙○○於本院訊問時證稱：陳振輝到伊那裡與告訴人通電話，陳振輝欠錢
      要向被告借錢，而告訴人還有部分土地價金未付清，大約四、五十萬元，所以
      土地要先過戶與被告，等告訴人還錢給被告後，被告再將土地過戶給告訴人云
      云。惟證人乙○○於偵查中多次證稱：當時買賣契約由伊辦理，但伊不清楚實
      際內容，契約上文字係依他們所說，由伊寫，其不清楚實際付款情形（見偵卷
      第十八頁），且告訴人有拿五十萬元的票給伊，要伊交給被告，但伊不知道是
      什麼錢（見偵卷第二十一頁背面、第六十頁）。既然證人乙○○於偵查中均不
      知道告訴人付款之狀況，則其於本院訊問時，離告訴人八十一年簽約之時間更
      久，記憶只會更為模糊，焉可能突然知道告訴人付款之詳細狀況。況告訴人已
      付清價金中之現金部分，已如(一)所述，是證人乙○○此部份之證詞，應係偏袒
      被告之詞，顯不可採。
    (三)又一０七、一０八號二筆土地登記在被告名下，係告訴人找的，陳振輝與告訴
      人均同意等情（見偵卷第四十頁背面），業據證人陳振輝於偵查中證述在卷。
      且一００、一０一、一０二、一０三、一０五、一０六號六筆土地過戶於甲○○名下之時間與一０七、一０八號二筆土地過戶於被告名下之時間相同，均為
      八十一年五月二十一日；而被告所購買一八八、一八九、一九０、一九一號土
      地過戶於被告之時間則為八十一年八月四日，此有上開土地之土地登記簿附卷
      可稽。如果真係辦理過戶時，因一時疏忽造成，亦應係同一天辦理過戶予被告
      及告訴人，而因一時疏忽，將告訴人部分土地過戶予被告，而不可能相隔近三
      個月之期間。況告訴人並未積欠陳振輝價金，陳振輝即無將原因過戶予告訴人
      之土地，信託登記在被告名下之可能。是一０七、一０八號二筆土地確係告訴
      人信託登記於被告名下無訛。
    (四)再告訴人於八十二年六月間，曾交付被告面額共六十萬元之支票四張，請求被
      告將一０七、一０八號土地之過戶資料交予代書乙○○，惟因告訴人指定過戶
      登記者陳素真遲至八十三年年初始請代書乙○○辦妥自耕證明，丙○○遂不同
      意辦理過戶等情，業據告訴人、證人乙○○及被告陳述在卷，並有上開四張支
      票之影本一紙附卷可參。被告雖又稱告訴人積欠其挖魚池之費用及銀行利息，
      故不願意返還等語。告訴人則稱：以一０七、一０八地號向土地銀行貸款之利
      息係由被告繳納，但魚池費用已付清，因時間過久，付款資料未留存，僅有一
      收據因係記載在筆記本上，故有保留等語，並有被告簽收四萬元工程款之筆記
      本字條一紙在卷可參。而證人甲○○雖證稱：其介紹被告幫告訴人挖魚池，後
      來於八十二、三年間，被告有打電話稱告訴人未付款，其叫被告直接向告訴人
      等語。然證人甲○○僅能證明被告當初有打電話說告訴人未付魚池費，但不能
      證明告訴人確實未付魚池費用，及之後告訴人有無付魚池費用。且被告於本院
      訊問時多次均稱：告訴人所交付面額共六十萬元之支票，其中四十萬元係幫陳
      振輝還錢，另二十萬元係其幫告訴人挖魚池之工程費等語（見八十九年七月二
      十八日、同年九月四日訊問筆錄）。足見被告所稱魚池費用未付等語，不足採
      信。
    (五)又被告於八十五年三月六日，將上開最高限額抵押權由原來的四百二十萬元改
      為六百萬元，且未經告訴人同意，於八十五年四月十一日，並向土地銀行玉里
      分行貸款五百萬元，以清償原貸款（即上開三百二十萬元之貸款）之餘額一百
      九十三萬三千三百七十四元及自己之另一筆債務等情，業據被告自承無訛，並
      據告訴人指訴綦詳，復有土地登記簿及台灣土地銀行玉里分行八十九年七月十
      日里放字第八九０二一六四號函在卷可參。
    (六)綜上所述，既然該二筆土地係告訴人信託登記在被告名下，雖告訴人再未給付
      被告八十二年六月之後支付予銀行之利息（告訴人於八十二年六月已給付被告
      之前之費用），然被告未經告訴人同意，將信託登記之土地向銀行借款，其有
      背信之犯行，甚為明確。本件事證已明，被告犯行堪予認定。
二、被告違背任務，擅將告訴人信託登記於其名下之土地向銀行抵押借款，使其借款
    金額由三百二十萬元增為五百萬元，所借得之金額則自行花用，致生損害於告訴
    人之利益，核其所為，係犯刑法第三百四十二條第一項之背信罪。爰審酌被告犯
    罪之動機、手段、所生之危害，事後已與告訴人達成和解，賠償告訴人損失，有
    和解筆錄一紙附卷可參，及犯後猶飾詞狡辯等一切情狀，量處如主文所示之刑。
    又刑法第四十一條於九十年一月四日修正，同年一月十日經總統公布實施，就得
    易科罰金之法定刑，由犯最重本刑為三年以下，改為五年以下，經比較新舊法，
    以新法有利於被告，應依刑法第二條第一項前段，適用裁判時之新法，諭知本案
    易科罰金之折算標準。
三、公訴意旨另以：被告於八十二年八月六日擅自以一０七、一０八號二筆土地向土
    地銀行玉里分行抵押借款三百二十萬元，致生損害於告訴人之利益，因認被告此
    部份所為亦涉有刑法第三百四十二條第一項背信罪嫌云云。訊據被告堅持否認有
    此部份犯行，辯稱：因抵押權人中國農民銀行要拍賣陳振輝的土地，所以好像有
    與告訴人及甲○○一起向土地銀行玉里分行借款，還前手抵押借款之錢，以防止
    土地被拍賣等語。經查告訴人雖於偵查及本院前幾次訊問時指稱：其不知道被告
    向土地銀行借款等語。然告訴人以一００、一０一、一０二、一０三、一０五、
    一０六號六筆土地向土地銀行玉里分行貸款三百萬元之日期為「八十二年八月六
    日」，與被告以一八八、一八九、一九０、一九一號及一０七、一０八號共六筆
    土地向土地銀行玉里分行抵押貸款三百二十萬元之日期相同，而告訴人及被告所
    借款項部分係撥入中國農民銀行帳戶內等情，此有土地銀行玉里分行八十九年七
    月十日里放字第八九０二一六四號、九十年五月二日里放字第九００一二二五號
    函各一份、丙○○放款支付計算書一份在卷可參。而中國農民銀行花蓮分行確因
    蘇龍善提供花蓮縣玉里鎮○○段一００、一０一、一０二、一０三、一０五、一
    ０六、一０七、一０八、一八八、一八九、一九０、一九一號土地及其他土地共
    同擔保向中國農民銀行借款二千零一十一萬四千元，借款期間曾於八十一年九月
    及八十二年四月逾期攤還本息，而向法院聲請執行查封上開土地，惟該借款已於
    八十二年七月及「八十二年八月六日」償還本金後結案等情，有該行九十年五月
    三十一日（九０）花業字第九二號函一份附卷足參。而告訴人經本院提示該函文
    後，亦稱被告第一次抵押借款，有經其同意等語。是被告此部份借款行為，既經
    告訴人同意，即無背信可言。此外，復查無其他積極證據足證被告有此部份背信
    犯行，自屬不能證明被告犯罪，惟因檢察官認此部份與前揭有罪部分有連續犯之
    裁判上一罪關係，爰不另為無罪之諭知。
據上論結，應依刑事訴訟法第二百九十九條第一項前段，刑法第二條第一項前段、第
三百四十二條第一項、第四十一條第一項前段、罰金罰鍰提高標準條例第一條前段、
第二條，判決如主文。
本案經檢察官李子春到庭執行職務
中      華      民      國      九十    年      八      月    二十二    日
                                臺灣花蓮地方法院刑事庭
                                    法  官  李  世  華
右正本證明與原本無異。
如對本判決不服，應於送達後十日內，向本院提出上訴狀。（應抄附繕本）告訴人或
被害人如對於本判決不服者，應具備理由請求檢察官上訴，其上訴期間之計算係以檢
察官收受判決正本之日期為準。
                                    法院書記官
中      華      民      國      九十    年      八      月    三十      日
附錄本判決論罪之法律條文：
刑法第三百四十二條第一項：
為他人處理事務，意圖為自己或第三人不法之利益或損害本人之利益，而為違背其任
務之行為，致生損害於本人之財產或其他利益者，處五年以下有期徒刑、拘役或科或
併科一千元以下罰金。


司法院資訊處製作；財團法人民間司法改革基金會備份。
